高雄高等行政法院判決　　　　　 九十三年度訴字第七六八號
　　　　　　　　　　　　　　　.
　　原　　　告　甲○○
　　　　　　　　乙○○
　　　　　　　　丙○○○
　　　　　　　　丁○○
　　　　　　　　戊○○
　　被　　　告　屏東縣萬巒鄉公所
　　代　表　人　己○○　鄉長
　　訴訟代理人　庚○○
上列當事人間因排水溝渠事件，原告提起行政訴訟。本院判決如
下：
    主  文
原告之訴駁回。
訴訟費用由原告負擔。
    事  實
甲、事實概要︰
    緣原告等五人及訴外人鍾國宏於民國（下同）九十三年三月
    八日聯名以陳情書向被告請求改善坐落屏東縣萬巒鄉○○段
    四八四之三一及四八四之三四地號土地上（下稱系爭土地）
    渠等祖墳之排水問題，經被告以九十三年三月二十九日屏巒
    鄉建字第○九三○○一三一五五號函復略以：「主旨：有關
    台端等人陳情祖墳每遇雨季積水倒流，致祖墳淹水乙案‧‧
    ‧二、有關台端等人祖墳處因地勢低窪處，當初都市計畫頒
    訂時既已設定其排水溝之高程，然台端祖墳處較都市計畫側
    溝底還要低，因此無法宣洩，疏浚及另闢水溝皆無法改變其
    地勢低窪造成無法排水之事實，台端等人建議恕難辦理。」
    原告等不服，除對上開函文提起訴願外（此部分本院另以裁
    定駁回之），並提起本件給付訴訟。
乙、兩造聲明：
一、原告之聲明：
（一）原告甲○○、戊○○、丙○○○、乙○○聲明求為判決：
      請求被告改善系爭土地上如附圖所示紅色線所指排水溝。
（二）原告丁○○未於言詞辯論及準備程序期日到場，據其提出
      之書狀聲明求為判決：被告應設法改善及解決排水溝渠。
二、被告之聲明：
    駁回原告之訴。
丙、兩造之爭點：
一、原告起訴意旨略謂：
（一）原告等祖墳旁的原天然排水溝，本順暢排水，並無積水倒
      流的現象，但因被告都市計畫排水溝的高程設計不當，未
      顧及鄰近土地的排水功能，以致每遇雨季即發生積水倒流
      的現象，原告等祖墳及鄰近小型土地公廟，即遭淹水之困
      。
（二）被告辯稱七十二年就已規劃所有排水系統等語；惟當時為
      何未就鄰近周邊的公墓土地周詳規劃，而釀成日後排水功
      能失效。又原告祖墳雖位於稍低之處，惟之前的天然排水
      溝渠並無倒流積水的問題。且自從都市計畫規劃完成後，
      祖墳鄰近處已陸續蓋有多棟房屋，住戶排出之污水，在雨
      季時更增加倒流積水量。
（三）被告又稱低窪地大部分已劃入國中用地範圍云云；然原告
      等之祖墳位置，係位於該國中用地範圍外，其界標早在都
      市計畫規劃時，就以水泥樁設置固定完成，並無徵收使用
      的問題。至被告稱原告早應於八十七年就開始陳情、訴願
      乙節，乃係因原告未查明積水之原因前，不敢向被告反應
      ，經再三詳細勘查研討之後，才發現是被告所築溝渠設計
      有問題，以致無法順暢排水，並因而導致積水倒流。
二、被告答辯意旨略謂：
（一）被告自六十四年二月起實施都市計畫，七十二年間即已規
      劃所有排水系統及下水道系統，規劃當時業已明定該處臨
      近計畫道路側溝高程，且該計畫道路也已經開闢完成多時
      。原告祖墳位於本鄉第一公墓，該處地勢原本就低漥，每
      逢下雨就積水成災，在道路開闢及水溝施設之前業已如此
      ，非被告施置水溝後才開始淹水，祇是以前因附近尚未建
      道路及蓋房子，故藉由漫流附近土地自然漫流，尚無明顯
      感覺。前鄉長因附近居民陳情建議改善減緩淹水情形，因
      知道該低漥處為天然且高程低於排水溝底，因此於八十七
      年間覓尋經費施作一排水溝，讓該處水位達一高度時可以
      迅速由排水溝排水，減少並降低淹水時間。
（二）所有未經整體規劃之公墓皆是起伏不平，必造成大小窪地
      ，雨季積水漫淹，旱季乾涸見底，雜草叢生，悉屬平常。
      被告當初已為該處盡最大努力，若要全面改善，其所費不
      貲，是否符合經濟效益，實待商榷。因此，當初都市計畫
      時所規劃之排水溝，係整體之考量，而非原告等所稱因都
      市計畫時所規劃之排水溝設計不當。況若被告興建之排水
      溝擴大其不佳情況，原告早應於八十七年就開始陳情、訴
      願，怎至現今才有所反映，其所陳顯與事實不符。
（三）該一低窪地大部分已劃入萬巒國中用地範疇，目前尚未徵
      收使用，日後若擴校該地必將填平，則系爭標的必獲解決
      。況且，系爭土地低於都市計畫高程，位處低窪，故如要
      解決系爭土地之排水問題，僅改善原告所指之排水溝部分
      ，並無濟於事，而是必須將相關都市○○道路規劃設置之
      下水道系統全部重做，始能解決。而此必需有相當之經費
      始克為之，故於被告並無法爭取到經費之情況下，被告無
      從著手改善。
    理  由
一、原告丁○○經合法通知未於言詞辯論期日到場，核無行政訴
    訟法第二百十八條準用民事訴訟法第三百八十六條所列各款
    情形，此部分爰依被告聲請由其一造辯論而為判決，合先敘
    明。
二、次按「人民與中央或地方機關間，因公法上原因發生財產上
    之給付或請求作成行政處分以外之其他非財產上之給付，得
    提起給付訴訟。」行政訴訟法第八條第一項前段定有明文。
    故提起本條給付訴訟，請求人自須具有公法上之請求權存在
    ，至人民對行政機關職務之執行，僅是享有反射利益，則人
    民對行政機關此職務之執行即無公法上之請求權存在。又人
    民對行政機關是否具有公法上之請求權或其所享有者僅係反
    射利益，則應就法律規範保障之目的觀之，而「法律規範保
    障目的之探求，應就具體個案而定，如法律明確規定特定人
    得享有權利，或對符合法定條件而可得特定之人，授予向行
    政主體或國家機關為一定作為之請求權者，其規範目的在於
    保障個人權益，固無疑義；如法律雖係為公共利益或一般國
    民福祉而設之規定，但就法律之整體結構、適用對象、所欲
    產生之規範效果及社會發展因素等綜合判斷，可得知亦有保
    障特定人之意旨時，則個人主張其權益因公務員怠於執行職
    務而受損害者，即應許其依法請求救濟。」（司法院釋字第
    四六九號解釋理由書參照）反之，自法律規範之目的，行政
    機關享有裁量權以決定是否賦予人民一定之利益（除於裁量
    收縮至零外），縱行政機關怠於執行職務，人民尚無請求行
    政機關為一定行政行為之公法上請求權存在。
三、本件原告於九十三年三月八日聯名以陳情書向被告請求改善
    坐落系爭土地上渠等祖墳之排水問題，經被告以九十三年三
    月二十九日屏巒鄉建字第○九三○○一三一五五號函復略以
    ：「主旨：有關台端等人陳情祖墳每遇雨季積水倒流，致祖
    墳淹水乙案‧‧‧二、有關台端等人祖墳處因地勢低窪處，
    當初都市計畫頒訂時既已設定其排水溝之高程，然台端祖墳
    處較都市計畫側溝底還要低，因此無法宣洩，疏浚及另闢水
    溝皆無法改變其地勢低窪造成無法排水之事實，台端等人建
    議恕難辦理。」等情，為兩造所自陳，並有各該陳情書及被
    告覆函附卷可稽，自堪認定。而原告提起本件訴訟無非以：
    原告等祖墳旁的天然排水溝，原本順暢排水，並無積水倒流
    的現象，但因被告都市計畫排水溝的高程設計不當，未顧及
    鄰近土地的排水功能，以致每遇雨季即發生積水倒流的現象
    ，尤以鄰近住戶排出之污水，在雨季更增加倒流積水量；凡
    此均使原告於系爭土地上之祖墳及鄰近之小型土地公廟，遭
    淹水之困，為此，請求被告應改善系爭土地上如附圖所示紅
    色線所指排水溝等語，資為論據。
四、經查，政府對於人民固負有保護照顧之義務，然對於具體事
    件中，政府施政之方向以及應採取如何措施以落實其政策，
    應由政府視當時預算、人力以及事件輕重緩急等因素，通盤
    考量後決定是否執行之。換言之，除人民得依法申請之事項
    外，一般施政內容屬於政府得依其職權決定之範圍。若政府
    施政不當，原則上應由政府向人民負起政治責任。如人民欲
    藉由行政救濟管道請求政府負起相關法律責任時，自應符合
    相關法令規定。本件經本院闡明後，原告並未指出其請求被
    告改善系爭排水溝之法令依據何在，則原告之請求，已乏依
    據。再者，被告對於轄區內排水溝渠，固有設置、改善及維
    護管理之義務，但行政機關就如何設置及改善排水溝渠，除
    有裁量縮減至零之情事外，行政機關具有裁量餘地，要言之
    ，此係行政機關之行政作為，為行政權之作用，人民於有必
    要時，雖得對於行政機關之施政內容予以陳情，而行政機關
    就此具體事件，仍有視當時預算、人力以及事件輕重緩急等
    因素，通盤考量後決定是否執行之權限，亦即被告就其施政
    內容仍得依其職權決定。本件經被告衡量系爭土地具體情形
    ，認為因系爭土地低於都市計畫高程，位處低窪，故如要解
    決系爭土地之排水問題，僅改善原告所指之排水溝部分，並
    無濟於事，而是必須將相關都市計畫規劃設置之下水道系統
    全面予以重做，始能解決。然於被告並無法爭取到經費之情
    況下，尚無從著手改善，業據被告訴訟代理人陳述甚明，揆
    諸上開說明，即無可指摘之處。從而，原告尚無請求被告改
    善系爭排水溝渠之公法上請求權可言。
五、綜上所述，本件相關法規尚無賦予原告具體公法上請求權，
    故原告並無公法上之請求權存在，原告提起本件給付訴訟，
    請求被告改善系爭土地上如附圖所示紅色線所指排水溝，尚
    乏法律上之依據，為無理由，應予駁回。至兩造其餘攻擊或
    防禦方法，核與本件判決結果無任何影響，本院即無再予論
    述之必要，附此敘明。
據上論結，本件原告之訴為無理由，依行政訴訟法第一百九十五
條第一項後段、第九十八條第三項前段、第二百十八條、第一百
零四條、民事訴訟法第三百八十五條第一項前段、第八十五條第
一項前段，判決如主文。
中　　華　　民　　國　　94　　年　 　1　　月　 20  　 日
                  第三庭審判長法  官　 江幸垠
                              法  官　 戴見草
                              法  官　 簡慧娟
以上正本係照原本作成。
如不服本判決，應於判決送達後20日內向本院提出上訴書狀，其
未表明上訴理由者，應於提起上訴後20日內向本院提出上訴理由
書（須按對造人數附繕本）；如於本判決宣示或公告後送達前提
起上訴者，應於判決送達後20日內補提上訴理由書（須附繕本）
。未表明上訴理由者，逕以裁定駁回。
提起上訴應預繳送達用雙掛號郵票7份（每份34元）。
中　　華　　民　　國　　94　　年　 　1　　月　 20  　 日
                              書記官   楊曜嘉
